臺灣臺北地方法院民事判決　　　　　　 94年度簡上字第689號
上　訴　人　乙○○
被上訴人　　甲○○○
　　　　　　丙○○
上列當事人間返還不當得利等事件，上訴人對於民國94年9月26
日本院台北簡易庭94年度北簡字第19369號判決提起上訴，經本
院於民國96年5月18日言詞辯論終結，判決如下：
    主      文
上訴駁回。
第二審訴訟費用由上訴人負擔。
    事實及理由
一、上訴人主張：
    上訴人與被上訴人丙○○為兄弟關係，訴外人即二人之父張
    季光於民國72年間存放新台幣（下同）23萬4000元之退休金
    （下稱系爭存款）於臺灣銀行，並於79年間出境前往大陸內
    蒙古地區長住。詎丙○○竟於80年10月22日向臺灣銀行佯稱
    張季光年老行動不便，委託其辦理系爭存款結清手續，並提
    示其偽造張季光署名並經被上訴人即里長甲○○○證明之「
    委託書（兼切結書）」（下稱系爭委託書）予臺灣銀行承辦
    人員後，領取該筆退休金23萬4000元。嗣張季光於85年10月
    23日在大陸內蒙古地區死亡，上開退休金本應為張季光之遺
    產，並由上訴人與丙○○均分繼承，上訴人應分得之遺產為
    11萬7000元。為此主張丙○○應依侵權行為及不當得利之法
    律關係、甲○○○應依侵權行為之法律關係，如數連帶給付
    。原審為上訴人敗訴判決，為此提起上訴等語，並上訴聲明
    ：(一)原判決廢棄。(二)被上訴人應連帶給付上訴人11萬7000元
    ，及自80年10月23日起至清償日止，按年息18%計算之利息
    ，並自85年10月31日起至清償日止，按年息5%計算之利息。
二、被上訴人丙○○辯稱：
    本件是因張季光在大陸地區買房子，因此委託伊領取系爭存
    款，系爭委託書上張季光之印文，為張季光本人之印章所蓋
    ；又上訴人之請求權已罹於時效，且張季光有五位子女，上
    訴人之主張縱使有理由，亦僅得請求五分之一等語，並答辯
    聲明：上訴駁回。
三、被上訴人甲○○○辯稱：
    伊認識張季光已有20餘年，55年時即知張季光行動不便，伊
    僅證明張季光行動不便，並不清楚張季光委託丙○○之原因
    ，丙○○只告訴伊是張季光委託他辦理此事等語。並答辯聲
    明：上訴駁回。
四、經查張季光於79年3月27日出境迄85年10月30日死亡時均未
    返台，被上訴人丙○○於80年10月22日持張季光名義之系爭
    委託書，經被上訴人即大安區黎孝里里長甲○○○證明後，
    於80年10月23日向臺灣銀行辦理張季光退休金優惠存款23萬
    4000元之結清手續等情，為兩造所不爭執，且有系爭委託書
    、戶籍謄本、入出國日期證明書、中華人民共和國內蒙古自
    治區呼和浩特市公證處公證書、城市死亡報告單、臺灣銀行
    （儲蓄）定期存款印鑑卡等件為證（見原審卷第9至15頁、
    第52、53頁），自堪信為真實。
五、上訴人主張系爭委託書上「張季光」之簽名係被上訴人丙○
    ○所偽造，構成故意侵權行為；而被上訴人甲○○○為里長
    ，並未查證張季光是否身在台灣、有無行動不便，竟於系爭
    委託書之「證明人」欄簽名與用印，是為過失侵權行為云云
    ，為被上訴人所否認，被上訴人丙○○辯稱：伊係經張季光
    授權而領取系爭存款，且上訴人之侵權行為損害賠償請求權
    已罹於時效而消滅，甲○○○則否認有何過失侵權行為。經
    查：
  (一)被上訴人丙○○部分：
    按消滅時效，自請求權可行時起算，以不行使為目的之請求
    權，自為行為時起算；因侵權行為所生之損害賠償請求權，
    自請求權人知有損害及賠償義務人時起，２年間不行使而消
    滅，自有侵權行為時起，逾10年者亦同，民法第128條、第
    197條第1項分別定有明文。查被上訴人丙○○係於80年10
    月23日，持系爭委託書向台灣銀行領取張季光退休金優惠存
    款23萬4000元，而上訴人係於94年6月29日提起本件民事訴
    訟，主張丙○○有上述侵權行為而請求賠償（見原審卷第3
    頁起訴狀上本院收狀戳），則依前述說明，上訴人提起本訴
    時，距丙○○所為上述行為已逾10年，故丙○○辯稱：上訴
    人之侵權行為損害賠償請求權已罹於時效而消滅等語，即屬
    可信。上訴人此部分主張，並無理由。
  (二)被上訴人甲○○○部分：
    1.因故意或過失，不法侵害他人之權利者，負損害賠償責任
      ，民法第184條第1項前段定有明文。又當事人主張有利於
      己之事實，就其事實有舉證之責任，其因侵權行為所生之
      損害賠償請求權，以有損害之發生，及行為人有故意或過
      失不法侵害他人權利之事實外，並以二者之間有相當因果
      關係為其成立要件，若其行為並無不法，或其行為並無故
      意或過失，即無賠償之可言。是倘行為人否認有侵權行為
      ，即應由請求人就此利己之事實舉證證明，若請求人先不
      能舉證以證實自己主張之事實為真實，則行為人就其抗辯
      事實即令不能舉證，或所舉證據尚有疵累，亦應駁回請求
      人之請求，此觀民事訴訟法第277條前段規定及最高法院
      17年上字第917號判例即明。
    2.查證人即被上訴人丙○○之前妻林偉玲於台灣台北地方法
      院檢察署93年度偵字第7006號偽造文書案偵查中證稱：張
      季光於77年到79年間身體狀況不太好，有一眼失明，左小
      腿因車禍而一拐一拐，不是需要攙扶，就是需要柺杖；甲
      ○○○於80年間在巷口開雜貨店，有時會問起張季光狀況
      ，伊告以張季光行動不便等語（見該卷第49頁），證人李
      俊德於上述偽造文書案偵查中亦證稱：「在張醫師（即張
      季光）年老的時候，曾在路上看到他，看到他有一邊眼皮
      掉下來，已經張不開了，走路一跛一跛的」等語（見同上
      筆錄），經核均與被上訴人所辯相符，足證甲○○○辯稱
      ：伊係因張季光行動不便，而出具證明予丙○○等語，應
      屬可信。
    3.被上訴人丙○○既與訴外人張季光為父子關係，則衡諸一
      般社會通念，父親因行動不便而委託兒子至銀行辦理存款
      結清手續，應屬常情。且被上訴人甲○○○當時係擔任里
      長，則本於服務里民之宗旨，而信賴丙○○所稱張季光行
      動不便，委請其辦理銀行存款結清手續等語，遂於系爭委
      託書「證明人」欄簽名用印，衡情屬於便民服務之一環，
      在客觀上不能認為甲○○○有預見丙○○偽造張季光委託
      書之可能性，尚難認被上訴人甲○○○有何過失不法侵害
      上訴人之權利，與侵權行為之法律要件不符。而上訴人復
      未就其因甲○○○上開行為致受有損害，及上開損害與甲
      ○○○間之上開行為有相當因果關係之有利於己之事實負
      舉證責任，揆諸前開說明，上訴人依侵權行為之法律關係
      請求甲○○○賠償損害，並無理由。
六、上訴人另主張：被上訴人丙○○領取張季光退休金優惠存款
    23萬4000元，就上訴人應得部分之11萬7000元構成不當得利
    云云。為被上訴人丙○○否認，並以前詞置辯。經查：
  (一)按無法律上之原因而受利益，致他人受損害者，應返還其利
    益；雖有法律上原因，而其後已不存在者，亦同，民法第
    179條定有明文。故不當得利返還請求權，以無法律上之原
    因而受利益為其成立要件之一，主張此項請求權成立之原告
    ，應就無法律上之原因而受利益之事實，負舉證責任（最高
    法院77年台上字第1756號參照）。查證人林偉玲於台灣台北
    地方法院檢察署92年偵字21146號偽造文書案偵查中證稱：
    「79年3月29日我公公（即張季光）決定定居大陸，他就把
    家中事情交我前夫（即被告丙○○）處理，當然包含圖章等
    重要事務。例如他要用錢他就寫信回來向我前夫囑咐……（
    你公公有無授權丙○○結清他在台灣銀行存款？）有。他在
    信中有提到。但所有信因年代久遠已經無法找到。」等語，
    （見該卷第199頁），核與丙○○辯稱：係受張季光委託而
    領取系爭存款等語相符。足證張季光確實委託被上訴人丙○
    ○領取張季光系爭存款，則被上訴人丙○○領取系爭存款，
    即非無法律上之原因而受利益。丙○○辯稱：伊並無不當得
    利等語，應屬可信。上訴人既無法舉證證明被上訴人丙○○
    無法律上之原因而受系爭存款之利益，其依不當得利返還請
    求權請求丙○○返還系爭存款，自不足採。
  (二)另系爭委託書上「張季光」之筆跡，雖經內政部警政署刑事
    警察局鑑定結果，認為該項筆跡與張季光於臺灣銀行優惠儲
    蓄存款戶綜合服務印鑑卡、臺灣銀行（儲蓄）定期存款印鑑
    卡及台北市大安區人民補領國民身分證申請書上之簽名筆跡
    均不相符，有該局鑑定書一份在卷可稽（見本院卷第136頁
    ），惟丙○○既於前述偽造文書案偵查時、以及原審審理時
    辯稱，系爭委託書為其所製作後，攜至大陸交由張季光蓋章
    ，則系爭委託書上「張季光」之簽名雖與張季光本人之簽名
    不符，仍不足以為有利於上訴人之認定，附此敘明。
七、綜上所述，上訴人本於侵權行為與不當得利之法律關係，請
    求被上訴人連帶給付11萬7000元，及自80年10月23日起至清
    償日止，按年息18%計算之利息，並自85年10月31日起至清
    償日止，按年息5%計算之利息，為無理由，應予駁回。
八、本件事證已臻明確，兩造其餘主張、陳述及所提證據，經審
    酌後，認與本院前揭判斷不生影響，不再一一論述，併此敘
    明。
九、據上論結，本件上訴為無理由。依民事訴訟法第436條之1第
    3項、第449條第1項、第78條，判決如主文
中　　華　　民　　國　　96　　年　　6　　月　　 1　   日
               民事第六庭    審判長法　官  李昆曄
                                   法　官　陳婷玉
                                   法　官　邱  琦
以上正本係照原本作成。
本判決不得上訴。
中　　華　　民　　國　　96　　年　　6　　月　　 1　   日
                      　           書記官  池東旭
